【裁判字號】    92,上易,1159
【裁判日期】    921022
【裁判案由】    詐欺
【裁判全文】
臺灣高等法院高雄分院刑事判決                  九十二年度上易字第一一五九號
    上  訴  人  臺灣高雄地方法院檢察署檢察官
    被      告  甲○○
右上訴人因被告詐欺案件，不服臺灣高雄地方法院九十二年度易字第五六０號中華民
國九十二年六月三十日第一審判決（起訴案號：臺灣高雄地方法院檢察署九十二年度
偵緝字第八三號），提起上訴，本院判決如左：
      主  文
上訴駁回。
      理  由
一公訴意旨略以：被告甲○○意圖為自己不法之所有，於民國九十一年五月二十四日
  十時三十分許，利用告訴人周金鐘競選第六屆寶興里里長之機會，前往告訴人位於
  高雄市○○區○○里○○路一五八號「周金鐘候選服務處」，佯稱欲幫忙競選，可
  於同年六月六、七日叫十位啦啦隊員造勢、拉票，告訴人乃請被告在禮簿上簽名、
  留電話號碼，被告即於禮簿上簽名並留下0000000電話號碼，惟因懼犯行敗
  露，旋將電話號碼改為0000000，並要求告訴人先給付新臺幣（下同）二千
  元供其吃飯，告訴人見其已留下姓名、電話，遂陷於錯誤而先給付二千元予被告，
  被告詐欺得手後即離去，嗣告訴人於同年六月二日撥0000000號碼欲查詢被
  告幫忙競選之事，得知該電話申設處並無甲○○之人，始知受騙，因認被告涉有刑
  法第三百三十九條第一項之詐欺取財罪嫌云云。
二按犯罪事實應依證據認定之，無證據不得推定其犯罪事實；又不能證明被告犯罪者
  ，應諭知無罪之判決，刑事訴訟法第一百五十四條、第三百零一條第一項分別定有
  明文。次按認定不利於被告之事實，須依積極證據，苟積極證據不足為不利於被告
  事實之認定，即應為有利於被告之認定，更不必有何有利之證據；另告訴人之指訴
  ，係以使被告受刑事訴追為目的，是其陳述是否與事實相符，仍應調查其他證據以
  資審認；而認定犯罪事實所憑之證據，雖不以直接證據為限，間接證據亦包括在內
  ，然而無論為直接或間接證據，其為訴訟上之證明，須於通常一般人均不致有所懷
  疑，而得確定其為真實之程度者，始得據為有罪之認定；且刑法第三百三十九條第
  一項詐欺罪之成立，以意圖為自己或第三人不法之所有，以詐術使人陷於錯誤，而
  將本人或第三人之物交付為要件。所謂以詐術使人交付，必須被詐欺人因其詐術而
  陷於錯誤，若所用之方法不能認為詐術，亦不致使人陷於錯誤，即不構成該罪，最
  高法院分別著有三十年上字第八一六號、五十二年臺上字第一三ＯＯ號及四十六年
  臺上字第二六○號判例足資參照。
三本件公訴人認被告涉有刑法第三百三十九條第一項之詐欺取財犯行，無非係以告訴
  人之指訴，及禮簿記載：告訴人確有付出二千元吃飯錢、被告所留之000000
  0號電話號碼確更改為0000000等情，因衡諸常情，告訴人不可能自行更改
  ，故推論係被告詐欺後，於留下0000000電話號碼之際，旋將之更改為00
  00000，以免遭人識破等，為其論據。訊據被告堅決否認有何詐欺取財犯行，
  辯稱：當時是告訴人主動請伊進去坐，告訴人有拿二包煙給伊收下，禮簿上的簽名
  是伊所簽，「0000000」是伊留下的電話，但沒有將「一」改成「四」，亦
  未答應告訴人要找啦啦隊員來造勢，也沒有拿告訴人的二千元等語。
四經查︰
(一)告訴人於警詢及原審審理中即指訴：被告於右揭時地向伊表示要幫伊競選里長，伊
  即要求被告找十個啦啦隊來，並拿禮簿給被告登記，‧被告又主動表示還未吃飯，
  要伊拿二千元或三千元吃飯，伊就拿二千元及二包煙給被告云云（見警卷第六頁反
  面、原審卷第五十三頁至第五十四頁），惟於本院審理中陳稱：大約十一點半時，
  被告說他還沒有吃飯，因為他說要幫伊找十個拉拉隊員，而且伊在服務處柱子有應
  徵義務助選員，所以伊上去樓上算壹個便當五十元，十個人一天合計一千元，二天
  給他二千元云云（見本院卷第四十七頁），告訴人就其給付被告二千元之原因先說
  是要給被告吃飯用，嗣改為係供十人啦啦隊二天二餐之便當費，乃前後指述已有不
  同。又告訴人於警詢時稱：伊拿錢給被告時無任何人在場等語（見警卷第六頁反面
  ）；原審審理中指稱︰伊拿出禮簿請被告簽名，因為家人反對伊競選，所以服務處
  只有伊一人等語（見原審卷第五三頁）；惟告訴人於原審審理時又稱：至六月二日
  晚上七點左右，伊媳婦告訴伊，有人打電話來云云（見原審卷第五六頁），而經證
  人即告訴人媳婦李鈴珠證稱︰當天伊有在場，是伊公公與該二名年輕人接洽，之後
  年輕人就離開了，伊有聽到我公公表示對方要帶十位啦啦隊員來幫忙，並說對方沒
  有吃飯，有拿二千元給對方云云，（參原審卷第八五頁至八六頁）。乃告訴人先稱
  案發當時服務處僅有其一人在場，惟證人李鈴珠卻稱其當時亦在場，渠等所述不相
  一致，如此自不得以證人李鈴珠上開證詞，認定被告確曾於右揭時地藉詞向告訴人
  取得二千元。
(二)另被告雖自承於系爭禮簿上簽名及留下電話號碼0000000，惟被告始終否認
  其有將該電話號碼末碼由「一」更改成「四」，而此部分雖可辨視係有人在原數字
  寫下後再為更改一節，有該禮簿影本一份在卷足稽（見警卷第十九頁）。惟對照該
  更改之「４」字跡顯與被告原先所填寫之「４」字跡之特徵、筆順、筆勢、轉折、
  勾勒方式及其神韻均有差異，且告訴人於偵查中表示：被告在禮簿上簽名及寫電話
  號碼，其餘文字係伊所寫，‧被告寫電話號碼時，伊在現場觀看，惟未見被告將電
  話號碼0000000之未碼「一」更改成「四」等語（見九十二年偵緝字第０八
  三號偵查卷第十九頁反面至第二十頁），而告訴人均自承禮簿係其拿給被告簽名，
  事後又自行在其上加註其他文字，被告實無機會得以竄改數字。且若被告存心欺騙
  告訴人，大可自始在禮簿上即留下假名及錯誤數字之電話號碼，實無需待填寫其真
  實無誤之電話號碼後，方僅於電話號碼末碼更改為「四」。是以，本件尚無法據告
  訴人之片面指訴而據以推論該禮簿上電話號碼末碼由「一」更改成「四」係由被告
  所為。
(三)又告訴人於偵查、原審審理中自承：二千元是要請被告吃飯用的等語（見九十一年
  偵字第一三七七八號偵查卷第六頁反面、原審卷第五四頁），足見告訴人並非因被
  告向其索討要找十名啦啦隊代價而給付二千元，而係要請被告吃飯給予二千元，則
  被告就此亦無以答應找尋啦啦隊之詐術為由，而令告訴人陷於錯誤而給付二千元之
  情事，顯與詐欺罪之構成要件尚屬有間。詎告訴人於聲請檢察官上訴後，於本院改
  稱：上開二千元係伊要給十名啦啦隊二天二餐之便當費云云，業如前述，則告訴人
  既因被告表示尚未吃飯，而要給錢，竟算尚未到場之十名啦啦隊未到期之二天二餐
  便當費給被告，亦與常情有違。
(四)綜上所述，並無證據足資證明被告確於右揭時地，向告訴人佯稱將尋得十名啦啦隊
  而取得二千元代價，或以事後竄改數字之方式詐欺告訴人。又縱若被告確曾取得二
  千元，亦係告訴人自行請被告吃飯之費用，被告亦未施以何詐術，致告訴人陷於錯
  誤。是以，揆諸首揭法條及判例意旨說明，自不能認定被告犯罪。
五此外，本院復查無其他積極證據，足證被告甲○○有刑法第三百三十九條第一項之
  詐欺取財之犯行。原審以不能證明被告甲○○犯罪，而諭知被告無罪之判決，核無
  不合，上訴人上訴意旨仍執陳詞，指摘原判決不當，並無理由，應予駁回。
據上論斷，應依刑事訴訟法第三百六十八條，判決如主文。
本案經檢察官郭振昌到庭執行職務。
中      華      民      國     九十二     年     十     月    二十二    日
                              臺灣高等法院高雄分院刑事第六庭
                                  審判長法官  王憲義
                法官  范惠瑩
                                        法官  謝靜雯
右正本證明與原本無異。
不得上訴。
                                  法院書記官  廖素珍
中      華      民      國     九十二     年     十     月    二十二    日


司法院資訊處製作；財團法人民間司法改革基金會備份。
